【裁判字號】    92,上易,922
【裁判日期】    920513
【裁判案由】    違反菸酒管理法
【裁判全文】
臺灣高等法院刑事判決                            九十二年度上易字第九二二號
    上  訴  人  甲○○
    即  被  告
右被告因違反菸酒管理法案件，不服臺灣板橋地方法院九十二年度易字第二四八號，
中華民國九十二年二月二十七日第一審判決（起訴案號：臺灣板橋地方法院檢察署九
十一年度偵字第二二九七二號)，提起上訴，本院判決如左：
    主      文
原判決關於甲○○部分撤銷。
甲○○無罪。
    理      由
一、公訴意旨略以：被告甲○○未經財政部許可，竟基於產製私酒之概括犯意，自民
    國九十一年十月中旬起至同年十一月二十九日止，連續在臺北縣中和市○○路○
    段一六一之一號鐵皮屋內，以蒸餾器之工具，擅自以糙米煮熟，俟發酵後，再加
    入糖水混合，放置發酵，再行以米酒蒸餾機蒸餾完成，製成米酒，且其同時僱用
    與渠有共同犯意聯絡之黃寶賢（經原審判處拘役二十日，如易科罰金，以三百元
    折算一日確定）協助產製私酒事宜。嗣於九十一年十一月二十九日十五時五分許
    ，經警在上址查獲，並查獲甲○○產製私酒所用之米酒蒸餾器一組、空桶九個、
    糙米一桶、糖一桶及米酒半成品七桶，因認被告甲○○涉有菸酒管理法第四十六
    條產製私酒罪嫌。
二、訊之被告甲○○，固坦承在右揭處所自行釀製米酒之事實，然辯稱渠所製造米酒
    係供自己食用，並未出售他人等語。
三、公訴人認被告甲○○涉有右揭產製私酒罪嫌，無非以該涉嫌事實，業據被告甲○
    ○與同案被告黃寶賢坦承不諱，且有米酒蒸餾機一組、空桶九個、糙米一桶、半
    成品七桶、糖一桶扣案暨照片三十二幀附卷可證為依據。惟按犯罪事實之認定，
    應憑證據，如無相當之證據或證據不足以證明，自不能以推測或擬制之方法，以
    為裁判之基礎，且所謂證據，須適於為被告犯罪事實之證明者，始得採為斷罪資
    料，最高法院四十年度臺上八十六號、五十三年度臺上字第二七五０號判例分別
    著有明文。經查：
    (一)按「產製或輸入私菸、私酒，而販賣、轉讓或意圖而陳列者，處一年以下有期
      徒刑、拘役或科或併科新臺幣十五萬元以上七十五萬元以下罰金。」，菸酒管
      理法第四十六條固有明文。惟依同法第六條「本法所稱私菸、私酒，指未經許
      可產製或輸入之菸酒。」、第四條第一項「本法所稱酒，指含酒精成分以容量
      計算超過百分０‧五之飲料、其他可供製造或調製上項飲料之未變性酒精及其
      他製品。其經中央衛生主管機關依相關法規認屬藥品之酒類製劑，並應列入藥
      品管理。」、第四條第三項「本法所稱酒精成分，指攝氏檢溫器二十度時，原
      容量百分比中含有乙醇之容量而言。」，是則被告甲○○行為是否應依菸酒管
      理法第四十六條處罰，自以其所私製之酒類，符合於菸酒管理法第四條、第六
      條之定義為前提，而此事實之有無，應依積極證據為證。
    (二)本件員警於右揭處所查獲被告甲○○所有之米酒蒸餾機一組、空桶九個、糙米
      一桶、半成品七桶、糖一桶，參之卷附現場照片三十二幀，且被告甲○○迭於
      警訊、偵審中坦承曾經在該處所私自釀製米酒，並據同案被告黃寶賢於警訊中
      供稱「我是於九十一年十月中旬受僱來製造米酒，但正確的日期我已不記得了
      ，當時周嫌聲稱一個月有新臺幣五千元的薪資，但至今仍尚未領取過薪資。」
      、「我們是先將糙米以烹煮的方式處理，待煮好之後加外封等待發酵四至五天
      ，等完成後再將糙米與糖水摻在一起並加外封，再等發酵十至十五天，完成之
      後再將發酵的成品放置於米酒蒸餾機完成，待製造完成後裝置於三十斤（約二
      十公升）的桶內，完成共六至七桶左右，正確的數量我不記得了，完成品就由
      周嫌直接載下山，但他載到何處我就不知道。」，復於檢察官偵查時稱「我於
      十月中旬開始有去那裡幫忙倒水。」，惟依該證據資料，僅足以證明被告甲○
      ○所為在該處私自釀製米酒之供述屬實，然尚不足以證明被告甲○○所私製完
      成之酒類，其成分符於菸酒管理法所規定「酒類」之標準。
    (三)被告甲○○為警查獲時，右揭處所僅有米酒蒸餾機一組、空桶九個、糙米一桶
      、半成品七桶、糖一桶，有臺北縣警察局中和分局自行保管贓證物清單在卷可
      稽，且據同案被告黃寶賢於警訊中供稱「現場沒有成品，因為我剛剛將發酵完
      成的糙米放置於蒸餾機內，就為警方查獲了。」，而為警查獲之半成品，亦經
      警方加鹽銷燬，有現場照片在卷可憑，是依本件現場查獲物品，均未能證明業
      已具有依該法第四條第三項檢測方法確認，屬於酒精成分以容量計算超過百分
      ０‧五之飲料或其他可供製造或調製上項飲料之未變性酒精及其他製品性質之
      物品。
    綜右理由，本件公訴人所援證據，均不足以證明被告甲○○確有私製完成符合於
    菸酒管理法所規定標準之酒類，雖其於私製過程為警查獲，然查獲時所扣得之物
    品，亦未能證明符合於上開酒類標準，且該法第四十六條並未將未遂犯列入處罰
    ，此外復無其他積極證據足為被告甲○○確有公訴人所指犯罪行為之佐證，應認
    被告甲○○犯罪，尚屬不能證明。
四、原審法院未就被告甲○○所製造完成物品是否符合於菸酒管理法規定酒類標準予
    以詳查，遽對被告甲○○為論罪科刑之判決，自有未合，被告甲○○上訴意旨雖
    未指摘於此，然原審判決既有可議，仍應認被告甲○○所提起上訴為有理由，應
    由本院將原審判決撤銷並改為被告甲○○無罪之諭知。
據上論斷，應依刑事訴訟法第三百六十九條第一項前段、第三百六十四條、第三百零
一條第一項判決如主文。
本案經檢察官吳慎志到庭執行職務
中    華    民    國      九十二      年      五      月      十三      日
                            臺灣高等法院刑事第十九庭
                                審判長法  官  許  國  宏
                                      法  官  洪  光  燦
                                      法  官  林  勤  純
右正本證明與原本無異。
本判決不得上訴。
                                      書記官  葉  瑩  庭
中    華    民    國      九十二      年      五      月      十三      日


司法院資訊處製作；財團法人民間司法改革基金會備份。
